臺灣板橋地方法院刑事判決　　　　　　　　95年度自字第46號
自　訴　人　丙○○
自訴代理人　吳忠德律師
被　　　告　甲○○
上列被告因誣告等案件，經自訴人提起自訴，本院判決如下：
    主  文
甲○○意圖他人受刑事處分，向該管公務員誣告，處有期徒刑陸
月。
    事  實
一、緣丙○○係房屋買賣仲介商，於民國94年間，甲○○、戊○○透過潘進昌、乙○○介紹購買丙○○仲介之臺北縣土城市
    ○○路○ 段46及44號5 樓之房地（下稱系爭46、44號房地）
    ，甲○○、戊○○分別於94年6 月1 日、同年月16日，透過
    潘進昌、乙○○介紹，以上開不動產為擔保向板信商業銀行
    （下稱板信銀行）借款，而甲○○之配偶葉菁萍擔任借款人
    為甲○○之上開借款連帶保證人，而甲○○則擔任借款人為
    戊○○之上開借款之連帶保證人。3 人並交付相關證件及簽
    訂「個人不動產擔保借款契約書」（下稱借款契約書），並
    辦理借款人及連帶保證人之對保程序。甲○○明知其為戊○○上開借款之連帶保證人，詎甲○○意圖使他人受刑事處分
    ，竟故意虛構事實，明知丙○○並未盜刻甲○○印章，並偽
    造其簽名及蓋用印文於借款人為戊○○之借款契約書上之連
    帶保證人欄、契約各款及增補處上，表示甲○○為戊○○上
    開借款之連帶保證人等情事，竟於94年10月12日以告訴狀及
    同年11月22日檢察官偵訊時指訴丙○○有如下之犯行並訴請
    偵辦：「丙○○基於偽造私文書之犯意，明知甲○○並未同
    意擔任借款人戊○○之連帶保證人，竟利用持有甲○○上開
    證件之機會，未經甲○○之同意或授權，於不詳時地，盜刻
    甲○○印章後，於94年6 月16日偽造簽名及蓋用印文於借款
    人戊○○之借款契約書上之連帶保證人欄及契約增補處，以
    表示甲○○為戊○○向板信銀行借款新臺幣（下同）420 萬
    元之連帶保證人，足以生損害於甲○○」等不實事項，甲○○明知丙○○未曾有為上揭情事，仍故意捏造上情，而迭於
    臺灣板橋地方法院檢察署偵查中指訴上情，誣告丙○○涉有
    偽造文書罪嫌。嗣經臺灣板橋地方法院檢察署檢察官以95
    年度偵字第15216 號就丙○○偽造文書案件為不起訴處分確
    定在案。
二、案經自訴人丙○○提起自訴。
    理  由
壹、證據能力方面：
    按被告以外之人於審判外之陳述，雖不符前4 條之規定，而
    經當事人於審判程序同意作為證據，法院審酌該言詞陳述或
    書面陳述作成時之情況，認為適當者，亦得為證據。當事人
    或辯護人於法院調查證據時，知有第159 條第1 項不得為證
    據之情形，而未於言詞辯論終結前聲明異議者，視為有前項
    之同意。刑事訴訟法第159 條之5 定有明文。本案言詞辯論
    終結前，被告並未爭執被告以外之人（如證人丁○○、潘進
    昌、乙○○之陳述）於審判外之言詞陳述或書面陳述（如板
    信銀行借款契約書、監視錄影翻拍照片、證人戊○○繳款之
    繳息收據、被告於板信銀行之授信及催收紀錄、被告之徵信
    資料等書證），無證據能力，揆諸上開規定，應認被告甲○○已同意上開各該證據方法得作為證據，而本院審酌上開各
    該證據均非非法取得之證據，並無證據力明顯過低之情形，
    復經本院於審判期日就上開證據依法進行調查、辯論，依法
    自有證據能力，合先敘明。
貳、認定事實之證據及理由：
一、訊據被告甲○○矢口否認有誣告之犯行，辯稱：伊會告自訴
    人是因為伊並沒有去銀行辦理對保，伊不知道是誰偽造伊的
    印章，伊有詢問過自訴人丙○○，他推給證人丁○○，還有
    證人潘進昌、乙○○，伊並沒有答應幫證人戊○○當保證人
    ，當初伊與證人戊○○有熟，所以找證人戊○○一起去買系
    爭46及44號的房地，仲介的人說就伊與證人戊○○兩人一起
    互相對保，但是伊不同意，如果伊今日要幫證人戊○○對保
    ，為何戊○○沒有幫伊對保，而是伊太太於94年6 月1 日去
    板信銀行幫伊對保，而94年6 月16日伊去板信銀行是因為他
    們找不到證人戊○○，伊帶證人戊○○去銀行，但是伊沒有
    進去裡面的辦公室對保，如果自訴人沒有偽造文書，為何自
    訴人丙○○又把證人戊○○系爭44號的房地買回去，伊並未
    誣告自訴人云云；嗣經與證人丁○○對質後，又翻稱：戊○○借款契約書上甲○○簽名的部分是伊簽的，因為證人丁○○是拿空白的契約書給伊簽的，伊以為是寫自己買的房子的
    契約書云云。經查：
（一）證人即系爭房屋貸款之介紹人潘進昌於自訴人被訴偽造文
      書案件檢察官偵訊時證稱：伊於臺灣基礎通路公司任職，
      幫銀行招攬信用卡及房貸客戶，甲○○、戊○○於93、9
      4 年間一同請伊公司向銀行辦理貸款，故公司請乙○○幫
      他們處理貸款事宜，戊○○辦理貸款時伊在場，但伊是在
      對保室外等候，不知道保證人是何人等語（見94年度交查
      字第1721號偵查卷第39、40頁），足證本件被告及證人戊○○之貸款事宜，係由潘進昌及乙○○處理，自訴人丙○○並未參與本件貸款事宜。
（二）次查，證人即臺灣基礎通路公司職員乙○○於自訴人被訴
      偽造文書案件偵查時曾證稱：甲○○、戊○○因要向銀行
      辦理貸款購屋，伊得知丙○○有房子要賣，即介紹2 人各
      買1 戶，並介紹2 人向板信銀行貸款，2 人貸款由何人擔
      任保證人，伊已不記得，戊○○辦理貸款時伊在場，戊○○有帶甲○○去，但伊是在對保室外等候，不知道甲○○
      是否幫戊○○保證，不知道保證人是何人等語（見同上偵
      查卷第39、40頁），是證人戊○○辦理貸款時，被告甲○○有一起前往，足徵證人戊○○前往板信銀行簽訂借款契
      約書時，被告有在場。
（三）第查，證人即板信銀行職員丁○○於自訴人被訴偽造文書
      案件偵查中證稱：本件借款事務係伊經辦，再由經理核章
      即可，丙○○只負責買賣契約之簽訂，借款及借款契約書
      之簽訂與其無關，94年5 月間潘進昌介紹甲○○、戊○○
      向板信銀行借款購屋，2 人各自購買臺北縣土城市○○路
      ○ 段46號、44號5 樓，各自核准貸款金額為480 萬元，乙○○告知戊○○借款之連帶保證人為甲○○，94年6 月16
      日乙○○打電話告知要辦理戊○○貸款案之對保，同日上
      午11時許，乙○○、潘進昌先到，被告丙○○並曾出來與
      2 人交談，戊○○先進入授信室簽約，5 分鐘後甲○○進
      入授信室對保，因甲○○、戊○○未帶身分證，甲○○表
      示擬以先前簽約之身分證替代，甲○○遂與潘進昌至對面
      餐廳等戊○○、乙○○，戊○○將身分證送來後，進行簽
      約，簽約完畢，乙○○，戊○○一同離去等語綦詳（見同
      上偵查卷第39頁），復參諸下述監視錄影翻拍畫面（詳下
      述理由第五點），足認證人丁○○所述，應堪信實。
（四）證人丁○○於本院審理時復具結證稱：「戊○○的部分，
      6 月中旬的時候，乙○○打電話給我，說戊○○與甲○○
      要過來對保，請我通知陳代書過來辦理簽約，潘進昌與乙○○先來，之後甲○○與戊○○一起過來，戊○○先進對
      保室對保，他沒有帶身分證，他打電話回去請朋友送身分
      證過來，乙○○說你的東西連你的朋友都知道在哪裡，後
      來戊○○是拿駕照給我影印，陳代書知道甲○○有來，就
      拿之前他買屋的契約書請他簽收尾款，我請陳代書順便請
      甲○○進來對保，甲○○進來的時候，我剛好在影印機的
      旁邊，我就請他在契約書上面簽名，所有板信銀行的契約
      當事人包括借款人與連帶保證人都要簽名，甲○○有問我
      契約的第9 款為什麼只有他要簽名，戊○○不用簽名，我
      回答說這只有保證人要簽名。我後來要跟他要身分證，他
      說他身分證沒有掉過，他說他只有帶駕照，身分證沒有遺
      失過，我就以他之前的身分證影本影印留存就可以。....
      . 這是電話中潘進昌跟我說的甲○○的保證人是他太太，
      戊○○的保證人是甲○○。..... 戊○○的契約書上甲○○的印章是我蓋的，甲○○第一次對保的時候，他有留是
      一對結婚對章，他太太不留結婚對章，另外留一顆木頭章
      ，所以我對於甲○○留下的印章有印象，上面有類似人型
      的東西，戊○○留給我的印章缺一角的象牙印章。戊○○
      的契約書上並不是蓋他的結婚對章，對保之後，我將甲○○留的結婚對章與存摺交還給陳代書，辦理戊○○對保的
      時候，我本來要用那顆結婚對章，請他留給我，他說他要
      用，所以另外交木頭章給我。結婚對章是我在撥完款的時
      候，就拿還給陳代書，戊○○對保的那天，因為甲○○的
      結婚對章還在陳代書那邊，我本來的意思是被告先不要把
      那顆章拿回去。所以戊○○的契約書上甲○○的印章就是
      被告交給我的那顆木頭章，由我蓋印上去的。... 板信銀
      行戊○○借款契約書上面甲○○的名字是甲○○本人寫的
      。... 至於自訴人又用500 多萬買回去，多了25萬元買回
      去這件事情我知道，是因為我們做銀行經辦，我們所有貸
      放的案件，如果繳息沒有超過3 個月，要送人評會，陳代
      書的特約代書資格會被取消，所以第1 個月我通知是乙○○來繳的，第2 個月開始乙○○說他不繳，我就要求陳代
      書來處理這件事情，陳代書就打電話給戊○○來處理，戊○○說他的權狀押在錢莊，是台北市○○路167 號1 樓，
      才會有後續丙○○代書用25萬元去贖權狀，之後，被告就
      不斷找人來騷擾銀行。」等語明確（見本院96年2 月8日
      審理筆錄），且有自訴人代戊○○繳款之繳息收據12紙可
      憑，查被告自承其為國中肄業，但認識字，猶仍在戊○○
      之借款契約書「連帶保證人欄」位下方簽下自己姓名，而
      被告於詢問證人丁○○為何上開借款契約書第9 款只有伊
      簽名，在證人丁○○回答說第9 款只有保證人要簽名時，
      猶仍於上開契約書第9 款上簽其姓名，而在證人丁○○向
      被告索取身分證時，被告猶應允以其先前之身分證影本供
      證人丁○○影印留存，足認被告主觀上應已認識其乃為證
      人戊○○之保證人情形下，始在戊○○之借款契約書上簽
      名，應無疑義。
（五）末查，觀之板信銀行94年6 月16日上午之監視錄影帶翻拍
      照片發現：乙○○、潘進昌係先進入銀行（詳95年度偵字
      第15216 號偵查卷附照片1 、2） ，丙○○並曾出來與乙○○、潘進昌聊天（同上照片3 、4） ，11時04分許，戊○○、被告甲○○一起到達銀行（同上照片5 、6 、7）
      ，戊○○進入銀行後，直接走入授信室，約5 分鐘後，被
      告甲○○亦進入授信室（同上照片8 、9） ，11時32分許
      ，被告甲○○離開銀行（同上照片11），11時36分許，戊○○、乙○○一起離開銀行（同上照片14）。是被告確實
      與戊○○一起到達進入銀行，並進入授信室，離開銀行之
      時間與戊○○離開之時間亦相差不遠，倘若被告當日去銀
      行僅為辦理自己購屋之交屋事宜，與戊○○辦理貸款乙事
      無關，為何與戊○○一起前往銀行，且於鄭正進入授信室
      後約5 分鐘，即進入授信室，並幾乎於同時間離開? 又檢
      察官於上開自訴人被訴偽造文書之案件，將上開借款人為
      戊○○之借款契約書上3 處「甲○○」字跡與被告於94年
      12月16日於偵查庭書寫之筆跡送交內政部警政署刑事警察
      局鑑定，鑑定結果認為上開契約書上「甲○○」字跡與被
      告94年12月16日當庭所寫簽名字跡相符，有內政部警政署
      刑事警察局95年3 月10日刑鑑字第0950002136號鑑定書在
      卷可參，益證自訴人丙○○並未於借款人為戊○○之上開
      借款契約書上偽造被告甲○○之簽名及印文甚明。而被告
      甲○○自承於知悉其為戊○○之連帶保證人後有向板信銀
      行調取系爭戊○○之借款契約書閱覽，此亦經證人丁○○
      結證稱被告確有於94年8 月6 日向銀行索取上開契約書無
      訛（參見上開審理筆錄第5 頁），被告應即知上開借款契
      約書上被告之簽名為其親簽無誤，卻猶仍於94年10月12日
      向臺灣板橋地方法院檢察署具狀對自訴人提出告訴，其有
      誣告之故意，亦彰彰其明。
（六）綜上所述，上開戊○○借款契約書上連帶保證人欄上既係
      被告親自簽名之事實，有證人丁○○證述無訛，復有板信
      銀行94年6 月16日監視錄影帶翻拍照片14紙、借款人為戊○○之借款契約書1 紙及內政部警政署刑事警察局95年3
      月10日刑鑑字第0950002136號鑑定書1 紙附卷可佐，足證
      自訴人丙○○並未有偽造文書等情，被告明知其為證人戊○○之借款連帶保證人，且確有在上開借款人為戊○○之
      借款契約書上連帶保證人欄親自簽名，仍具狀對自訴人提
      出偽造文書之告訴，是本案事證明確，被告犯行應堪認定
      ，應予依法論科。
二、被告意圖使自訴人受刑事處分，向該管公務員誣告自訴人丙○○涉犯偽造文書罪嫌，核其所為，係犯刑法第169 條第1
    項之誣告罪。爰審酌被告並無不良前案紀錄（有臺灣高等法
    院被告全國前案紀錄表附卷可稽），犯罪之動機目的，誣告
    他人犯罪除侵害國家刑罰權追訴之正確性外，亦戕害被害人
    身心甚鉅，不惟浪費國家訴訟資源，且使被害人亦因此無端
    受刑事偵查，使被害人疲於應訴，並有受刑事處罰之危險，
    自應予相當之非難，兼衡其智識程度、與犯罪後猶飾詞圖卸
    之態度，未取得自訴人之宥恕等一切情狀，量處如主文所示
    之刑，以示懲儆。
據上論斷，應依刑事訴訟法第343 條、第299 條第1 項前段，刑
法第169 條第1 項，判決如主文。
中　　華　　民　　國　　96　　年　　3 　　月　　7 　　日
                    刑事第十八庭  審判長法　官  連育群
                                        法  官  王綽光
                                        法  官  吳幸娥
以上正本證明與原本無異。
如不服本判決，應於判決送達後10日內，向本院提出上訴狀。
　　　　　　　　　　　　　　　　　      書記官　洪惠玲
中　　華　　民　　國　　96　　年　　3 　　月　　7 　　日
論罪法條：
中華民國刑法第169條
（誣告罪）
意圖他人受刑事或懲戒處分，向該管公務員誣告者，處 7 年以下
有期徒刑。
意圖他人受刑事或懲戒處分，而偽造、變造證據，或使用偽造、
變造之證據者，亦同。
